【裁判字號】    96,重家訴,16
【裁判日期】    971229
【裁判案由】    分割遺產
【裁判全文】
臺灣士林地方法院民事判決
原      告  乙○○
                        樓
            甲○○○
                        2樓.
前列二人共同
訴訟代理人  陳明良律師
被      告  丙○○
上列當事人間分割遺產事件，本院於民國97年12月15日言詞辯論
終結，判決如下：
    主  文
兩造被繼承人丁○○如附表A 、B 所示遺產應按如附表C 所示分
割方法分割。
訴訟費用由被告負擔三分之一，餘由原告乙○○、甲○○○各負
擔三分之一。
    事實及理由
壹、程序部分：
  (一)按訴狀送達後，原告不得將原訴變更或追加他訴；但請求之
    基礎事實同一或擴張、減縮應受判決事項之聲明者，不在此
    限，民事訴訟法第255 條第1 項第2 、3 款定有明文。查原
    告原起訴狀係請求准依附表一所示分割方式，分割被繼承人
    丁○○之遺產，嗣於97年6 月23日當庭變更訴之聲明為請求
    准依附表二所示之分割方式，分割被繼承人丁○○之遺產；
    又於同年12月15日當庭變更訴之聲明為請求准依附表二之1
    所示分割方式，分割被繼承人丁○○之遺產，核其請求基礎
    事實同一，且係擴張、減縮應受判決事項之聲明，故原告所
    為訴之變更於法並無不合，自應准許，合先敘明。
  (二)被告未於言詞辯論期日到場，核無民事訴訟法第386 條所列
    各款情形，爰依原告之聲請，由其一造辯論而為判決。
貳、實體部分：
  一、原告起訴主張：
    (一)原告乙○○及被告丙○○為被繼承人丁○○之子，原告甲○○○則為被繼承人丁○○之夫。被繼承人丁○○於民國
      95年9 月19日去世，依民法第1138條、第1144條規定，兩
      造為繼承人，對於丁○○之遺產之應繼分，各為1/3 。
    (二)被告前曾因向丁○○借貸頗多金錢，且因原告甲○○○年
      紀已高，嗣於95年9 月24日與原告甲○○○約定，將其應
      繼分讓與原告甲○○○，且為辦理分割方便，另簽立委託
      書，於該委託書中表示「本人放棄遺產繼承並轉交甲○○○先生，茲因丁○○生前已對本人有實質之經濟援助且甲○○○先生年事已高。」，亦即同意將其應繼分讓與原告
      甲○○○，並將該委託書交付原告甲○○○委託其辦理遺
      產分配及領取事宜。依民法第95條規定，該讓與之意思表
      示已對被告發生效力，被告自應受拘束，其就系爭遺產取
      得之應繼分，應已因讓與而由甲○○○取得，其繼承之權
      利自已消滅。豈知原告依該讓與意旨，請被告協同辦理分
      割遺產時，被告竟事後反悔，不得不依民法第1164條規定
      起訴請求分割之。
    (三)另被告在被繼承人丁○○生前，曾向被繼承人丁○○借貸
      頗多金錢，經查至少在新台幣（下同）6,000,000 元以上
      ，且被繼承人設於聯邦銀行南京東路分行帳號0000000000
      00號活期儲蓄存款於84年6 月19日提領2,850,000 元借予
      被告，而被告曾於85年4 月5 日開立花旗銀行臺北分行之
      支票面額各26,000元清償部分本金或利息；又於同年6 月
      27日開立自同年7 月25日起至86年5 月30日止，每月1張
      同銀行面額各14,000元支票共37張，清償部分本金或利息
      ，且均有兌現；再於88年5 月12日開立自88年7 月25日起
      至91年6 月25日止，每月1 張同銀行面額各14,000元支票
      共36張，其中發票日至90年10月25日共27張支票均兌現，
      惟發票日自90年11月25日起至91年6 月25日共8 張支票，
      因被告表示無資力支付，被繼承人丁○○於90年11月14日
      向代收款銀行即聯邦銀行「撤案」而取回，致未兌現，嗣
      未再返還任何本金或利息。被告曾於92年1 月29日以電子
      郵件擬再向被繼承人丁○○借款，並承認借得2,750,00 0
      元，至少被告向被繼承人借貸2,750,000 元尚未返還。依
      民法第1172條規定，就其債務數額由其應繼分內扣還，被
      告原得繼承財產為零。惟被告已讓與其應繼分予原告甲○○○，被告之應繼分應全歸原告甲○○○取得，則前揭遺
      產之分割方式應如附表二之1 所示，由原告乙○○取得1/
      3 、原告甲○○○取得2/3 。並聲明：(1)請准依附表二之
      1 所示分割方式，分割被繼承人丁○○之遺產；(2)訴訟費
      用由被告負擔。
  二、被告則未於言詞辯論期日到場，亦未提出書狀作何聲明或
      陳述。
  三、得心證之理由：
    (一)原告主張兩造均為被繼承人丁○○之繼承人，被繼承人於
      95年9 月19日死亡，遺有如附表A 、B 所示之遺產，兩造
      迄無法達成遺產分割之協議等情，業據其提出戶籍謄本、
      護照及居留證、繼承系統表、土地及建物登記謄本為證，
      並經本院依職權調閱被繼承人稅務電子閘門財產所得調件
      明細表查核無誤，且有財政部臺北市國稅局97年2 月14日
      財北國稅資字第0970215892號函檢送之被繼承人丁○○遺
      產稅申報書及核定通知書、聯邦商業銀行97年4 月10日（
      97 ） 聯銀業管字第2614號函、花旗（臺灣）銀行97年11
      月18日（97）台消企字第5097號函、臺北富邦銀行民生分
      行97年10月16日北富銀民生字第97109 號函在卷可稽（本
      院卷第78至84頁、130 至131 頁、第218 頁、第244 頁）
      ，堪信為真實。
    (二)按繼承人有數人時，在分割遺產前，各繼承人對於遺產全
      部為公同共有；繼承人得隨時請求分割遺產，但法律另有
      規定或契約另有訂定者，不在此限，民法第1151條、第11
      64條分別定有明文。又按共有物分割之方法不能協議決定
      者，法院得因各共有人之聲請命為以原物分配於各共有人
      或變價共有物，以價金分配於各共有人，民法第824 條第
      2 項亦定有明文。又公同共有物分割之方法，除法律另有
      規定外，應依關於共有物分割之規定，此觀同法第830 條
      第2 項規定自明。系爭遺產，依前揭規定，兩造在分割遺
      產前，對於遺產全部為公同共有，因系爭遺產經查並無不
      能分割之情形，亦無不分割之約定，兩造就系爭遺產既不
      能協議分割，原告請求裁判分割系爭遺產，即無不合。原
      告甲○○○為被繼承人之配偶；原告乙○○、被告丙○○
      為被繼承人之子女，兩造均為被繼承人之遺產繼承人，已
      如前述，另原告甲○○○與原告乙○○、被告丙○○同為
      繼承時，其應繼分與他繼承人平均（民法第1138條第1款
      、第1144條第1 款參照），是系爭遺產應由兩造平均繼承
      ，即每人應繼分為1/3 。復按裁判分割共有物訴訟，為形
      式之形成訴訟，其事件本質為非訟事件，故法院定共有物
      之分割方法，雖應斟酌當事人之聲明、共有物之性質、經
      濟效用及全體共有人之利益等公平決之，然不受當事人聲
      明之拘束。
    (三)次按繼承人中如對於被繼承人負有債務者，於遺產分割時
      ，應按其債務數額，由該繼承人之應繼分內扣還，民法第
      1172條定有明文。查原告主張被告於被繼承人丁○○生前
      ，曾向被繼承人丁○○借貸6,000,000 元以上，其中被告
      以支票清償部分借款，但至少尚餘2,750,000 元未清償乙
      節，固據其提出電子郵件、存摺等影本為憑（參見本院卷
      第170 至187 頁），而觀諸上開存摺影本固有被繼承人於
      84年6 月19日自設於聯邦銀行南京東路分行帳號00000000
      0000號活期儲蓄存款帳戶內提領2,850,000 元及上開支票
      兌領紀錄，惟被繼承人提領現金之原因，是否借予被告、
      自用或其他用途？且票據為無因證券，被告開立支票是否
      即清償債務？原因多端，均不得而知，尚不能僅憑此遽以
      推論被告確有積欠被繼承人借款之債務。而所謂被告於92
      年1 月29日以電子郵件承認向被繼承人借款2,750,000 元
      乙情，雖據原告提出電子郵件影本為證（見調解卷第15至
      16頁），然經本院依職權向香港商雅虎資訊股份有限公司
      臺灣分公司函查該電子郵件帳號之會員基本資料，該公司
      函覆表示該帳號並不存在等語，有該公司97 年8月29日雅
      虎資訊（九七）字第01165 號函在卷可佐（本院卷第19 0
      頁），顯見該電子郵件之真偽可疑。從而，原告對此有利
      於己之事實，既未能舉證以實其說，其主張自被告應繼分
      內扣還上開債務云云，並無理由。
    (四)按繼承，自被繼承人死亡而開始；繼承人自繼承開始時，
      除本法另有規定外（例如喪失繼承權或依法拋棄其繼承權
      ），承受被繼承人財產上之一切權利、義務，民法第1147
      條、第1148條分別定有明文。又按拋棄繼承權，應於知悉
      其得繼承之時起2 個月內，以書面向法院為之，修正前民
      法第1174條第1 項前段定有明文。查原告雖提出委託書（
      嘆願書）（參見調解卷第15頁），指被告業將其應繼分讓
      與原告甲○○○，並將該委託書交付原告甲○○○委託其
      辦理遺產分配及領取事宜云云，惟被告曾委託律師發函原
      告表示：其從未拋棄繼承，所謂「委託書」僅係草稿，且
      已作廢，況未經約定前往臺北駐大阪經濟辦事處福岡分處
      公證，益見兩造間早有共識不受該委託書之任何拘束（參
      見調解卷第16至26頁）等語，足見兩造間對於該委託書之
      效力有所爭執。此外，原告復未舉證證明被告確已拋棄繼
      承之利益，則尚難僅憑該委託書遽認之。況被告既未於繼
      承開始起2 月內向本院為拋棄繼承之意思表示，又無喪失
      繼承權事由，自仍得按其應繼分繼承被繼承人丁○○之遺
      產。
    (五)復按民法第1164條所定之遺產分割，係以遺產為一體，整
      個的為分割，而非以遺產中個個財產之分割為對象，亦即
      遺產分割之目的在遺產公同共有關係全部之廢止，而非個
      個財產公同共有關係之消滅。又遺產分割既以消滅遺產公
      同共有關係為目的，故除被繼承人以遺囑禁止繼承人分割
      之遺產及共同繼承人以契約約定禁止分割之遺產外，應以
      全部遺產整體分割，不能以遺產中之個個財產為分割之對
      象（最高法院86年台上字第1436號及84年度台上字第2410
      號民事判決意旨參照）。遺產分割係以遺產為一體，消滅
      一個公同共有關係，而本件遺產內容包括存款及不動產，
      存款及不動產既均為遺產一部，即存款及不動產均屬民法
      第824 條所稱之「原物」；所謂應繼分係各繼承人對於遺
      產之一切權利義務，所得繼承之比例，並非對於個別遺產
      之權利比例，因此分割遺產並非按照應繼分比例逐筆分配
      存款及不動產，而應整體考量定適當之分割方法，易言之
      ，本件繼承人只要能分配到不動產或存款均屬原物分割。
      本院審酌兩造無法協議分割遺產而訴請裁判分割，原告就
      不動產部分復表明維持分別共有之狀態，而被告既未到庭
      作何聲明或陳述，本院認宜尊重原告之意願，就附表A 編
      號1 至3 所示不動產部分，爰按兩造之每人應繼分即各1/
      3 分割由兩造取得分別共有；至其餘附表B 編號1 至7 所
      示存款共9,714,483 元，按兩造應繼分比例分割由原告乙○○、甲○○○及被告丙○○各取得3,238,161 元（9,71
      4,483 ×1/3 ＝3,238,161） （如附表C 所示）。又本院
      雖未依原告主張之分割方法而為遺產之分割，惟有關分割
      方法之酌定，係屬法院之裁量事項，不受原告聲明之拘束
      ，亦無駁回之必要，併此敘明。
  四、本件事證已臻明確，兩造其餘攻擊防禦方法及訴訟資料，
      經斟酌後認對判決之結果不生影響，爰不逐一詳予論駁，
      附此敘明。
  五、據上論結，本件原告之訴為有理由，依民事訴訟法第385
      條第1 項前段、第78條、第80條之1 、第85條第1 項前段
      ，判決如主文。
中    華    民    國    97    年    12    月    29    日
                  家事法庭法  官  李昆霖
以上正本證明與原本無異。
如對本判決上訴，應於判決送達後20日之不變期間內，向本院提
出上訴狀。
中    華    民    國    97    年    12    月    29    日
                          書記官  李佳穎


司法院資訊處製作；財團法人民間司法改革基金會備份。
